臺灣屏東地方法院刑事判決
110年度金訴字第134號
公  訴  人  臺灣屏東地方檢察署檢察官
被      告  謝東成




上列被告因詐欺等案件，經檢察官提起公訴（110年度偵字第964
3號、110年度少連偵字第66號），因被告於準備程序中就被訴犯
罪事實為有罪之陳述，經告知簡式審判程序之旨，並聽取當事人
之意見後，經本院合議庭裁定由受命法官獨任進行簡式審判程序
，茲判決如下：
    主    文
丙○○犯三人以上共同詐欺取財罪，處有期徒刑壹年肆月。未扣案
之犯罪所得新臺幣伍仟元沒收之，於全部或一部不能沒收時或不
宜執行沒收時，追徵其價額。
    犯罪事實
一、丙○○已預見真實姓名年籍不詳、暱稱「七匹狼」之成年人（下
    稱「七匹狼」）、劉興奇、乙○○（由本院另行通緝）、少年
    吳○平（93年5月生，姓名年籍詳卷）及其餘姓名年籍均不詳
    之成年人所組成之3人以上之團隊，有可能是以3人以上之分
    工方式詐騙，且係將詐騙所得之款項提領後分層轉交後上繳
    回集團，以此等製造金流斷點之方式，掩飾該詐騙所得之本
    質及去向，具有持續性及牟利性之有結構性詐欺犯罪組織（
    下稱本案詐欺集團），仍自民國110年5月間某時起，加入本
    案詐欺集團，負責依指示收取贓款轉交上手，而與本案詐欺
    集團前開成員間，共同意圖為自己不法之所有，基於三人以
    上共同犯詐欺取財及一般洗錢之犯意聯絡，由本案詐欺集團
    不詳成年成員於同年5月28日11時許，先後佯為中華電信客
    服人員、警員、檢察官，向甲○○訛稱其個人資料遭冒用申辦
    手機門號，涉及刑事詐欺案件云云，並以通訊軟體LINE（下
    稱LINE）暱稱「許警官」名義，傳送名稱為「臺灣臺北地方
    法院檢察署強制性資產凍結執行書」、「臺灣臺北地方法院
    檢察署刑事傳票」之偽造公文書予甲○○，致甲○○陷於錯誤，
    依該詐欺集團成員指示，於電話中告知其申設如附表一所示
    金融機構帳戶及提款卡密碼，並將如附表一所示金融機構帳
    戶存摺及提款卡（下合稱前揭存摺及提款卡），置於屏東縣
    ○○鎮○○路000號1樓之2建築物前之紙箱內。「七匹狼」旋以
    通訊軟體Telegram（下稱Telegram），指示吳○平前往前址
    拿取前揭存摺及提款卡，復指示吳○平持如附表一編號1至3
    所示帳戶提款卡，於如附表二編號1至3所示之時、地，提領
    如附表二編號1至3所示詐欺款項，並於同日17時30分許，在
    屏東縣潮州鎮內某處將前揭提領款項，抽取其中新臺幣（下
    同）8,000元做為報酬，將剩餘款項與前揭存摺及提款卡均
    轉交依劉興奇指示到場之丙○○。丙○○取得前揭剩餘款項與前
    揭存摺及提款卡後，復依劉興奇指示，於同日19時59分許前
    往苗栗高鐵站，將前揭剩餘款項與前揭存摺及提款卡交付劉
    興奇，劉興奇即交付丙○○5,000元作為報酬。另本案詐欺集
    團不詳成年成員以不詳方式交付如附表一編號1、2所示帳戶
    提款卡給乙○○，並指示乙○○於如附表二編號4、5所示之時、
    地提領如附表二編號4、5所示詐欺款項，嗣再指示乙○○將前
    開款項與如附表一編號1、2所示帳戶提款卡均轉交予吳○平
    ，吳○平即交付乙○○800元作為報酬。丙○○及本案詐欺集團前
    開成員因而共同對甲○○詐欺取財，並製造資金斷點，掩飾詐
    欺犯罪所得之本質及去向。嗣因甲○○發覺受騙而報警處理，
    始悉上情。
二、案經甲○○訴由屏東縣政府警察局潮州分局報告臺灣屏東地方
    檢察署檢察官偵查起訴。
    理    由
一、上揭犯罪事實，業據被告丙○○於本院訊問、準備程序及審理
    時坦承不諱（見聲羈卷第25至29頁；本院卷第35至38、69、
    70、131頁），核與證人即告訴人甲○○、證人乙○○、證人劉
    瑞湖、蔡榮源於警詢時、證人吳○平於警詢、偵訊時之證述
    相符（見警卷第95至101、115至120頁；他卷第37至41、47
    至50、107至111、207至213頁），並有110年5月28日苗栗高
    鐵站監視器畫面擷圖10幀、110年5月28日臺灣銀行潮州分行
    ATM提領監視器畫面擷圖2幀、110年5月28日彰化銀行潮州分
    行ATM提領監視器畫面擷圖2幀、110年6月2日玉山銀行光華
    分行ATM提領監視器畫面擷圖2幀、告訴人與詐騙集團成員「
    偵查隊」間LINE對話紀錄及手機來電紀錄擷圖32幀、告訴人
    放置提款卡及存簿位置之蒐證照片4幀、彰化銀行新臺幣交
    易明細、臺灣銀行存摺存款歷史明細查詢、告訴人之彰化銀
    行、第一銀行、臺灣銀行帳戶遭詐騙明細及提領畫面、110
    年5月28日16時51分至17時19分監視器擷圖畫面12幀、110年
    5月28日吳○平與被告共同乘坐計程車至左營高鐵站監視器畫
    面擷圖3幀、110年5月28日高鐵左營站及苗栗站監視器畫面
    擷圖8幀在卷可查（見警卷第87、111、113、133至175、181
    至199、203至213、215至223頁；他卷第83頁），足佐被告
    前揭任意性自白與事實相符。從而，本案事證明確，被告前
    揭犯行洵堪認定，應依法論科。
二、論罪科刑：
  ㈠論罪：
　　⒈組織犯罪防制條例所稱之犯罪組織，係指3人以上，以實施
      強暴、脅迫、詐欺、恐嚇為手段或最重本刑逾5年有期徒
      刑之罪，所組成具有持續性或牟利性之有結構性組織，同
      條例第2條第1項定有明文。而依本案犯罪情節，本案詐騙
      集團成員間係以詐騙他人金錢、獲取不法所得為目的，推
      由不詳成員以詐術騙取告訴人後，復透過相互聯繫、分工
      、提款等環節領取贓款。又本案詐騙集團成員除被告外，
      尚包含「七匹狼」、劉興奇、乙○○、吳○平、向告訴人等
      實施詐術行為之詐騙集團成員，核屬3人以上，以實施詐
      術為手段，所組成具牟利性及持續性之有結構性犯罪組織
      ，合於組織犯罪防制條例第2條第1項所稱之犯罪組織，至
      為明確。
　　⒉本案詐騙集團成員向告訴人施用詐術後，為掩飾其等詐欺
      所得之去向，乃令告訴人將前揭存摺及提款卡置於前址外
      紙箱內，由吳○平前往領取並持以領取帳戶內款項轉交被
      告，再由被告將該等財物轉交劉興奇；復由本案詐欺集團
      不詳成員交付乙○○如附表一編號1、2所示帳戶提款卡，由
      乙○○持以領取款項轉交吳○平，業已製造金流之斷點，致
      無從或難以追查前揭犯罪所得，而掩飾該犯罪所得之去向
      ，已該當洗錢防制法第2條第2款所定之洗錢行為，自應論
      以同法第14條第1項之一般洗錢罪。
　　⒊被告於本院訊問程序時供稱：本案是我第一次參與本案詐
      欺集團之犯罪行為等語（見本院卷第36頁），足見被告本
      案所為係其參與本案犯罪組織之首次詐欺取財犯行，是核
      被告所為，係犯組織犯罪防制條例第3條第1項後段之參與
      犯罪組織罪、刑法第339條之4第1項第2款之三人以上共同
      詐欺取財罪、洗錢防制法第14條第1項之一般洗錢罪。另
      被告於本院準備程序供稱：對於本案詐欺集團是以何種詐
      術欺騙被害人，因為我沒有參與所以我不知道等語（見本
      院卷第69頁），且無其他事證證明被告主觀上知悉本案詐
      欺集團不詳成員係以冒用政府機關或公務員名義犯之，是
      自無該當刑法第339條之4第1項第2款之冒用政府機關或公
      務員名義詐欺取財罪；又被告於偵訊時就是否知悉吳○平
      為未滿18歲之人乙事，供稱不知情等語（見偵卷第81頁）
      ；證人吳○平於偵訊時證稱：我有將我未成年身分的身分
      證上傳到詐欺集團Telegram的群組上，但跟我到屏東的那
      個人（即被告丙○○）是我到屏東的第二天才加入我為Tele
      gram的好友等語（見他卷第211頁），復查無其他事證證
      明被告主觀上知悉前情，是同無兒童及少年福利與權益保
      障法第112條第1項與少年共同犯罪規定之適用，併此敘明
      。
  ㈡共同實行犯罪行為之人，在共同意思範圍以內，各自分擔犯
    罪行為之一部，彼此協力、相互補充以達其犯罪之目的者，
    即應對於全部所發生之結果，共同負責。故共同正犯在客觀
    上透過分工參與實現犯罪結果之部分或階段行為，以共同支
    配犯罪「是否」或「如何」實現之目的，並因其主觀上具有
    支配如何實現之犯罪意思而受歸責，固不以實際參與犯罪構
    成要件行為或參與每一階段之犯罪行為為必要（最高法院10
    3年度台上字第2258號判決參照）。共同正犯之成立，祇須
    具有犯意之聯絡、行為之分擔，既不問犯罪動機起於何人，
    亦不必每一階段犯行，均經參與；此所稱犯意聯絡，不限於
    明示，默示亦包括在內，亦不限於直接，間接犯意聯絡。被
    告參與本案詐騙集團後，雖非居於核心地位，亦未必參與各
    階段犯行，然其主觀上就本案詐欺集團乃各自分工模式，彼
    此分擔部分工作之有結構性組織等節，已有所認知，且其係
    參與犯罪組織或詐欺取財或洗錢犯行不可或缺之重要環節，
    是被告與「七匹狼」、劉興奇、乙○○、吳○平、向告訴人等
    實施詐術行為之詐騙集團成員就上開犯行，有直接或間接犯
    意聯絡、行為分擔，應依刑法第28條規定，均論以共同正犯
    。
  ㈢罪數：
　　⒈組織犯罪防制條例係藉由防制組織型態之犯罪活動為手段
      ，以達成維護社會秩序、保障人民權益之目的，乃於該條
      例第3條第1項前段與後段，分別對於「發起、主持、操縱
      或指揮」及「參與」犯罪組織者，依其情節不同而為處遇
      ，行為人雖有其中一行為（如參與），不問其有否實施各
      該手段（如詐欺）之罪，均成立本罪。然在未經自首或有
      其他積極事實，足以證明其確已脫離或解散該組織之前，
      其違法行為，仍繼續存在，即為行為之繼續，而屬單純一
      罪，至行為終了時，仍論為一罪。
　　⒉又刑罰責任之評價與法益之維護息息相關，對同一法益侵
      害為雙重評價，是過度評價；對法益之侵害未予評價，則
      為評價不足，均為法之所禁。加重詐欺罪，係侵害個人財
      產法益之犯罪，其罪數之計算，核與參與犯罪組織罪之侵
      害社會法益有所不同，審酌現今詐欺集團之成員皆係為欺
      罔他人，騙取財物，方參與以詐術為目的之犯罪組織。倘
      若行為人於參與詐欺犯罪組織之行為繼續中，先後多次為
      加重詐欺之行為，因參與犯罪組織罪為繼續犯，犯罪一直
      繼續進行，直至犯罪組織解散，或其脫離犯罪組織時，其
      犯行始行終結。故該參與犯罪組織與其後之多次加重詐欺
      之行為皆有所重合，然因行為人僅為一參與犯罪組織行為
      ，侵害一社會法益，屬單純一罪，應僅就「該案中」與參
      與犯罪組織罪時間較為密切之首次加重詐欺犯行論以參與
      犯罪組織罪及加重詐欺罪之想像競合犯，而其他之加重詐
      欺犯行，祗需單獨論罪科刑即可，無需再另論以參與犯罪
      組織罪，以避免重複評價（最高法院109年度台上字第394
      5號判決意旨參照）。經查，被告加入本案詐騙集團之犯
      罪組織前，並無其他參與本案詐欺集團相關犯行前科，是
      本案為被告參與本案詐騙集團而首次遭起訴並最先繫屬於
      本院，有臺灣高等法院被告前案紀錄表1份在卷可參。從
      而，被告所犯之組織犯罪防制條例第3條第1項後段之參與
      犯罪組織罪，即應與被告參與本案詐欺集團後第一次所為
      之刑法第339條之4第1項第2款之三人以上共同詐欺取財罪
      、洗錢防制法第14條第1項之一般洗錢罪，論以想像競合
      ，而從一重之三人以上共同詐欺取財罪處斷。
  ㈣想像競合犯之處斷刑，本質上係「刑之合併」。其所謂從一
    重處斷，乃將想像競合犯組成之評價上數罪，合併為科刑一
    罪，其所對應之刑罰，亦合併其評價上數罪之數法定刑，而
    為一個處斷刑。易言之，想像競合犯侵害數法益者皆成立犯
    罪，論罪時必須輕、重罪併舉論述，同時宣告所犯各罪名，
    包括各罪有無加重、減免其刑之情形，亦應說明論列，量刑
    時併衡酌輕罪部分量刑事由，評價始為充足，然後依刑法第
    55條前段規定「從一重處斷」，非謂對於其餘各罪可置而不
    論。因此，法院決定處斷刑時，雖以其中最重罪名之法定刑
    ，做為裁量之準據，惟於裁量其輕重時，仍應將輕罪合併評
    價在內（最高法院108年台上字第4405號刑事判決參照）。
    經查：
  　⒈依組織犯罪防制條例第8條第1項：「犯第三條之罪自首，
      並自動解散或脫離其所屬之犯罪組織者，減輕或免除其刑
      ；因其提供資料，而查獲該犯罪組織者，亦同；偵查及審
      判中均自白者，減輕其刑。」經查，被告於偵查中供稱：
      我沒有加入詐欺集團等語（見警卷第13頁），未於偵查中
      自白犯罪，自無組織犯罪防制條例第8條第1項後段減輕其
      刑規定之適用。
　  ⒉洗錢防制法第16條第2項規定就所犯同法第14條第1項之洗
      錢罪部分在偵查或審判中自白者，減輕其刑。被告在審判
      中就所涉洗錢罪部分，坦承犯行，爰依前開規定之旨於量
      刑中併與考量。
  ㈤被告前揭犯罪之科刑，爰以被告之責任為基礎，並審酌被告
    正值青壯，竟不思以正當途徑獲取財物，加入本案詐騙集團
    共同參與詐欺犯行以圖謀不法所得，侵害告訴人之財產法益
    甚鉅，且其等所為掩飾犯罪所得之去向，致使執法人員難以
    追查其他共犯之真實身分，其犯罪所生之危害非輕，且其迄
    今未能賠償告訴人所受損失，所為實屬不該；惟念及被告合
    於前開一般洗錢罪之自白減輕其刑事由，而得作為量刑之有
    利因子，及坦認犯行之犯罪後態度。復衡被告與本案詐騙集
    團成員間之分工，被告非屬對全盤詐欺行為掌有指揮監督權
    力之核心人物。暨考量被告於本院審理時自陳：我的教育程
    度為高職畢業，與母親同住，從事司機工作，我需要扶養母
    親、外婆等語（見本院卷第131頁）之智識程度、家庭經濟
    及生活狀況等一切情狀，量處如主文所示之刑。
　㈥110年12月10日公布之司法院大法官釋字第812號解釋文已宣
    告：106年4月19日修正公布之組織犯罪防制條例第3條第3 
    項規定：「犯第1項之罪者，應於刑之執行前，令入勞動場
    所，強制工作，其期間為3年。」（嗣107年1月3日修正公布
    第3條，但本項並未修正）就受處分人之人身自由所為限制
    ，違反憲法比例原則及憲法明顯區隔原則之要求，與憲法第
    8條保障人身自由之意旨不符，應自本解釋公布之日起失其
    效力；是本案被告雖犯組織犯罪防制條例第3條第1項之參與
    犯罪組織罪，然依前開解釋意旨，自不再宣告強制工作，附
    此敘明。
三、沒收部分：
  ㈠洗錢防制法第18條第1項固規定：「犯第14條之罪，其所移轉
    、變更、掩飾、隱匿、收受、取得、持有、使用之財物或財
    產上利益，沒收之；犯第15條之罪，其所收受、持有、使用
    之財物或財產上利益，亦同。」為刑法沒收規定之特別規定
    ，自應優先於刑法相關規定予以適用，亦即就洗錢行為標的
    之財物或財產上利益，均應依洗錢防制法第18條規定沒收之
    。惟上開條文雖採義務沒收主義，卻未特別規定「不問屬於
    犯罪行為人與否，沒收之」，致該洗錢行為之標的是否限於
    行為人所有者始得宣告沒收，有所疑義，於此情形自應回歸
    適用原則性之規範，即參諸刑法第38條第2項前段規定，仍
    以屬於行為人所有者為限，始應予沒收。又犯罪所得，屬於
    犯罪行為人者，沒收之，於全部或一部不能沒收或不宜執行
    沒收時，追徵其價額，刑法第38條之1第1 項、第3 項定有
    明文。而共同正犯之犯罪所得，沒收或追徵，應就各人所分
    得之數額分別為之；先前對共同正犯採連帶沒收犯罪所得之
    見解，已不再援用及供參考（最高法院104 年第13次刑事庭
    會議決議意旨參照），所謂各人「所分得」，係指各人「對
    犯罪所得有事實上之處分權限」，法院應視具體個案之實際
    情形而為認定：倘若共同正犯各成員內部間，對於不法利得
    分配明確時，自應依各人實際分配所得沒收（最高法院104
    年度台上字第3937號判決參照）。
  ㈡經查：
　  ⒈被告於警詢時供稱：劉興奇本次給我5,000元等語（見警卷
      第13頁），故被告本案犯罪所得應為5,000元，此犯罪所
      得未扣案，亦未實際發還予告訴人，自應依刑法第38條之
      1第1項前段、第3項規定宣告沒收之，並於全部或一部不
      能沒收或不宜執行沒收時，追徵其價額。另前揭存摺及提
      款卡為告訴人所有，經被告交付他人而未保有，且已經告
      訴人掛失乙情，業據告訴人於警詢時證述在卷（見警卷第
      119頁），是以宣告沒收或追徵前揭物品，其所得之犯罪
      預防效果亦甚微弱，爰不予宣告沒收或追徵。
　  ⒉卷內並無證據證明被告就告訴人所遭詐取之如附表二所示
      提領金額享有共同處分權，自難將本案詐騙集團成員自告
      訴人所取得之其他犯罪所得依法宣告沒收，附此敘明。
四、不另為無罪諭知部分：
    公訴意旨固認被告除如附表二所示金額外，以前揭方式製造
    金流斷點，而掩飾、隱匿此部分詐欺犯罪所得之去向及所在
    ，致告訴人另再受有85萬7,220元之損害等語。然查，如附
    表二所示金額外之85萬7,220元【計算式：133萬4,220-10萬
    -4萬9,000-2萬-3萬-3萬-1萬9,000-3萬-3萬-3萬-3萬-2萬9,
    000-2萬-2萬-2萬-2萬=85萬7,220】，此部分業經被告供稱
    ：告訴人其餘遭領取款項之帳戶之款項，我均不知情等語（
    見本院卷第69頁），且除告訴人之指訴外，遍查全卷尚無其
    他相關事證證明，則被告或本案詐欺集團前揭成員是否有取
    得此部分財物，實非無疑，依卷存事證於訴訟上之證明，尚
    未達於通常一般之人均不致有所懷疑，而得確信其為真實之
    程度，仍存有合理懷疑，則依罪證有疑，利於被告之證據法
    則，被告此部分犯罪核屬不能證明，本應為無罪之諭知，惟
    此部分犯罪事實與前揭經本院諭知有罪之部分，具有一罪之
    關係，爰不另為無罪之諭知，併此敘明。
據上論斷，應依刑事訴訟法第273條之1第1項、第299條第1項前
段，組織犯罪防制條例第3條第1項後段，洗錢防制法第14條第1
項，刑法第11條前段、第339條之4第1項第2款、第55條、第28條
、第38條之1第1項前段、第3項，刑法施行法第1條之1第1項，判
決如主文。
本案經檢察官黃莉紜提起公訴，檢察官吳政洋到庭執行職務。
中　　華　　民　　國　　111 　年　　3 　　月　　31　　日
                  刑事第四庭  法  官  錢毓華
以上正本證明與原本無異。
如不服本判決應於收受判決後20日內向本院提出上訴書狀，並應
敘述具體理由；其未敘述上訴理由者，應於上訴期間屆滿後20日
內向本院補提理由書（均須按他造當事人之人數附繕本）「切勿
逕送上級法院」。
中　　華　　民　　國　　111 　年　　3 　　月　　31　　日
                              書記官  郭淑芳
附錄論罪科刑法條：組織犯罪防制條例第3條第1項，洗錢防制法
第14條第1項，刑法第339條之4第1項第2款。
組織犯罪防制條例第3條第1項
發起、主持、操縱或指揮犯罪組織者，處三年以上十年以下有期
徒刑，得併科新臺幣一億元以下罰金；參與者，處六月以上五年
以下有期徒刑，得併科新臺幣一千萬元以下罰金。但參與情節輕
微者，得減輕或免除其刑。
洗錢防制法第14條第1項
有第二條各款所列洗錢行為者，處七年以下有期徒刑，併科新臺
幣五百萬元以下罰金。
刑法第339條之4第1項第2款
犯第三百三十九條詐欺罪而有下列情形之一者，處一年以上七年
以下有期徒刑，得併科一百萬元以下罰金：
二、三人以上共同犯之。
附表一：
編號 金融機構名稱 帳戶帳號 1 彰化商業銀行 000-0000000000 2 臺灣銀行 000-000000000000   3 第一商業銀行 000-00000000000   4 中華郵政股份有限公司 000-00000000000000 5 華南商業銀行股份有限公司 000-000000000000 6 台新國際商業銀行 000-00000000000000 
附表二：
編號 提領帳戶 提領人 提領時間 提領地點 提領金額 收水 1 臺灣銀行 吳○平 110年5月28日16時32分許 屏東縣○○鎮○○路0000號臺灣銀行潮州分行 ①10萬元 ②4萬9,000元 丙○○ 2 第一商業銀行 吳○平 110年5月28日16時54分許 屏東縣○○鎮○○路000號第一商業銀行潮州分行 ①2萬元 ②3萬元 ③3萬元 ④1萬9,000元 同上 3 彰化商業銀行 吳○平 110年5月28日17時16分許 屏東縣○○鎮○○路00號彰化銀行潮州分行 ①3萬元 ②3萬元 ③3萬元 ④3萬元 ⑤2萬9,000元 同上 4 彰化商業銀行 乙○○ 110年6月2日0時7分8秒許 新竹市○區○○街00○0號玉山銀行光華分行 2萬元 吳○平 5 臺灣銀行 乙○○ 110年6月2日0時7分59秒許 同上 ①2萬元 ②2萬元 ③2萬元 吳○平